臺灣新北地方法院民事判決　　　　　　109年度再簡上字第1號
上　訴　人　謝可穎　

被　上訴人　黃家蕎　
上列當事人間請求再審之訴事件，上訴人對於中華民國109 年9
月22日本院板橋簡易庭109 年度板再簡更一字第1 號第一審判決
提起上訴，經本院於110 年9 月29日言詞辯論終結，判決如下：
    主      文
上訴駁回。
第二審訴訟費用由上訴人負擔。
    事實及理由
壹、程序方面
    被上訴人經合法通知未於言詞辯論期日到場，核無民事訴訟
    法第386 條所列各款情形，爰依上訴人之聲請，一造辯論而
    為判決。
貳、實體方面
一、上訴人起訴主張：兩造本為舊識，被上訴人於民國104 年5
    月間出借其所有位於新北市○○區○○街00號5 樓之1 房屋
    （下稱系爭房屋）供伊暫住，其後兩造因有衝突，伊便搬離
    系爭房屋。其後被上訴人於105 年間對伊提起返還代墊款之
    訴訟（本院板橋簡易庭105 年度板簡字第1716號，下稱系爭
    代墊款訴訟），然被上訴人明知上訴人未實際居住於戶籍地
    即臺北市○○區○○路000 號2 樓（下稱系爭戶籍址），且
    被上訴人對伊提起之竊盜、毀損罪告訴，新北地方檢察署（
    下稱新北地檢署）檢察官於105 年度偵字第11719 號、105
    年度偵續字第486 號（下稱系爭偵查案件）不起訴處分書中
    已記載伊居所地為臺北市○○區○○○路000 號5 樓之15（
    下稱系爭居所），卻未在系爭代墊款訴訟中陳報系爭居所，
    故系爭代墊款訴訟之開庭通知僅送達系爭戶籍址；被上訴人
    稱有寄發訊息云云，但伊在開庭前便已封鎖被上訴人，故未
    收受送達或任何通知，未到庭表示意見及收受判決提起上訴
    ，而受敗訴之判決。其後伊於107 年11月間接獲臺灣士林地
    方法院（下稱士林地院）107 年度司執字第64492 號（下稱
    系爭執行事件）薪資債權移轉命令，閱卷後始知上情。系爭
    代墊款訴訟之判決，形式上既已確定，自可提起再審之訴，
    而伊搬離系爭房屋前仍有存款，無須被上訴人代墊款項，亦
    未委託被上訴人購買任何物品，被上訴人所稱損害賠償部分
    ，更經系爭偵查案件為不起訴處分確定，可見被上訴人於原
    確定判決中主張為無理由，爰依民事訴訟法第496 條第1 項
    第6 款之規定，提起本件再審之訴等語。
二、被上訴人未於言詞辯論期日到場，據其之前到場所為之聲明
    及陳述略以：僅知悉上訴人系爭戶籍址，系爭偵查案件中僅
    向檢察官陳報系爭戶籍址，但上訴人在刑事偵查時均能到庭
    陳述意見，表示被上訴人亦可於系爭戶籍址收受送達，上訴
    人應是知悉偵查庭若未到場，可能遭拘提通緝，故選擇性不
    接收民事庭開庭通知，且上訴人提起本件再審之訴，仍在書
    狀中記載系爭戶籍址，可見上訴人自認得於系爭戶籍址收受
    送達。檢察官不起訴處分書上雖有上訴人系爭居所之記載，
    但被上訴人僅留意不起訴處分之理由，未詳閱上訴人年籍資
    料，並非明知上訴人地址卻故意隱瞞，更以訊息告知上訴人
    要開庭等語，資為抗辯，答辯聲明：上訴人之訴駁回。
三、原審為上訴人敗訴之判決，駁回上訴人原審之訴，理由略以
    ：系爭代墊款判決尚未確定，上訴人提起本件再審為無理由
    。上訴人不服，提起本件上訴，並聲明：㈠原判決廢棄。㈡
    系爭代墊款訴訟確定判決廢棄。㈢被上訴人於系爭代墊款訴
    訟駁回。被上訴人答辯聲明：上訴駁回。
四、兩造不爭執事項（見本院卷第58頁、第59頁）：
  ㈠被上訴人於105 年7 月20日起訴要求上訴人返還款項，經本
    院以系爭代墊款訴訟審理。
  ㈡系爭代墊款訴訟調解通知書、105 年10月13日、106 年1 月
    23日、106 年2 月16日審理庭期、判決正本均僅送達上訴人
    系爭戶籍址。
  ㈢系爭代墊款訴訟於106 年2 月16日由被上訴人聲請一造辯論
    判決，106 年3 月23日判決上訴人應給付被上訴人新臺幣（
    下同）26萬2,000 元及遲延利息。
  ㈣被上訴人於107 年對上訴人聲請強制執行，經士林地院以系
    爭執行事件受理，執行法院核發之扣押命令送達至上訴人系
    爭戶籍址及工作地，分別寄存於文林派出所及延平派出所。
    移轉命令則於107 年11月29日送達至上訴人系爭戶籍址及工
    作地，工作地由受僱人簽收。
  ㈤上訴人於107 年12月4 日委任李金澤律師前來閱卷。
五、上訴人另主張其居住於系爭居所，被上訴人明知上情，仍於
    系爭代墊款訴訟中僅陳報系爭戶籍址，送達不合法，系爭代
    墊款事件具有民事訴訟法第496 條第1 項第6 款之再審事由
    等語，為被上訴人所否認，並以前詞置辯，經查：
  ㈠按確定終局判決，有民事訴訟法第496 條第1 項各款情形之
    一者，得以再審之訴聲明不服。是再審之訴，必對於確定判
    決始得提起，若判決並未確定，即不得對之提起再審之訴，
    而法院就判決已否確定應予查明，不受確定證明書之拘束。
    判決倘未經合法送達，則上訴之不變期間無從起算，即不能
    確定，對於未確定之判決聲明不服，則應循上訴程序救濟，
    不生再審之問題。又民事訴訟法第138 條之寄存送達，係以
    送達不能依同法第136 條、第137 條規定為之為其要件，即
    送達於應受送達人之住居所、事務所或營業所不獲會晤應受
    送達人，亦無法將文書付與有辨別事理能力之同居人或受僱
    人以為補充為其要件，設其送達之處所，非應為送達之處所
    ，自不得於該處所為寄存送達。次按依一定之事實，足認以
    久住之意思，住於一定之區域者，即為設定其住所於該地，
    為民法第20條所明定，是我國民法關於住所之設定，兼採主
    觀主義及客觀主義之精神，必須主觀上有久住一定區域之意
    思，客觀上有住於一定區域之事實，該一定之區域始為住所
    ，故住所並不以登記為要件。又戶籍法為戶籍登記之行政管
    理規定，戶籍地址乃係依戶籍法所為登記之事項，戶籍地址
    並非為認定住所之唯一標準。
  ㈡經查：上訴人主張系爭戶籍址為其胞姊住所，伊並未實際居
    住，而是住在系爭居所，因房東不願意伊將戶籍遷入，故只
    能遷入胞姊戶籍，後來系爭戶籍址房屋在106 年1 月以前便
    已出售，系爭戶籍址都無人居住，法院通知都沒人收受等情
    ，核與本院職權調取系爭代墊款訴訟程序時，105 年9 月2
    日調解庭期、105 年10月13日、106 年1 月23日、106 年2
    月16日言詞辯論庭期通知及系爭判決送達時均寄存於文林派
    出所等情相符（見105 年度板簡字第1716號卷第9 頁、第14
    頁、第165 頁、第168 頁、第194 頁），而上訴人於新北地
    檢署系爭偵查案件，105 年5 月25日所提出答辯狀亦僅記載
    系爭居所，並未列入系爭戶籍址，是上訴人主張其未居住於
    系爭戶籍址，應可採信。
  ㈢被上訴人雖辯稱上訴人可在系爭戶籍址收受送達，雖以上訴
    人於系爭偵查案件均有到庭為據，然系爭刑事案件訊問庭期
    有對上訴人系爭居所進行送達，有新北地檢署檢察官辦案進
    行單及送達回證在卷為憑（見105 年度偵字第11719 號卷第
    25頁、第35頁、105 年度偵續字第486 號卷第8 頁），自難
    以上訴人於系爭偵查案件中有到庭推論上訴人得於系爭戶籍
    址收受送達，被上訴人另主張有以訊息通知上訴人開庭日期
    等語，雖提出訊息截圖為憑（見原審卷第73頁），然依被上
    訴人所提出截圖，無法確認上訴人是否果有閱覽該訊息，且
    縱認被上訴人曾通知上訴人某次開庭日期，亦不生合法送達
    之效果，是被上訴人上開辯解，難認可採。
  ㈣從而，原法院將系爭代墊款訴訟之判決送達於系爭戶籍址，
    不生合法送達之效力，上訴之不變期間無從起算，即不能認
    為確定，上訴人對尚未確定之系爭判決提起本件再審之訴，
    自屬不合法。
五、綜上所述，上訴人依民事訴訟法第496 條第1 項第6 款之再
    審事由，提起本件再審之訴，並不合法，不應准許。原審以
    其提起再審為無理由，予以駁回，理由雖有不同，結論則無
    二致，上訴意旨仍執前詞，指原判決為不當，求予廢棄改判
    ，為無理由，應予駁回。本件再審既不合法，自無須審究系
    爭代墊款是否存在，一併敘明。
六、本件事證已臻明確，兩造其餘攻擊防禦方法及所提證據，核
    與本件判決結果不生影響，爰不另一一論述，併予敘明。
七、據上論結，本件上訴為無理由，依民事訴訟法第436條之1第
    3項、第449條第1項、第78條，判決如主文。
中    華    民    國   110    年    10    月    27    日
                  民事第五庭  審判長法  官  高文淵
　
                                    法  官  連士綱
　
                                    法  官  王  廷
以上正本證明與原本無異。
不得上訴。
中    華    民    國   110    年    10    月    27    日
                                    書記官  張雅筑